【裁判字號】    97,簡上,150
【裁判日期】    971031
【裁判案由】    詐欺
【裁判全文】
臺灣基隆地方法院刑事判決             97年度簡上字第150號
上  訴  人  臺灣基隆地方法院檢察署檢察官
被      告  乙○○
上訴人因被告詐欺案件，不服本院97年度基簡字第1169號，中華
民國97年9 月17日第一審簡易判決（原聲請簡易判決處刑案號：
97年度偵字第2778號、第3339號），提起上訴暨函請併案審理（
97年度偵字第3916號），本院管轄之第二審合議庭判決如下：
    主  文
原判決撤銷。
乙○○幫助意圖為自己不法之所有，以詐術使人將本人之物交付
，累犯，處拘役伍拾伍日，如易科罰金，以新台幣壹仟元折算壹
日。
    事  實
一、乙○○前因搶奪案件，經本院於民國94年10月31日以94年度
    訴字第869 號判決，判處有期徒刑8 月確定，於95年5 月12
    日執行完畢。詎乙○○猶不知悔改，其雖可預見提供自己帳
    戶予他人使用，可能因此供不法詐騙份子利用以詐術使他人
    將款項匯入後，再予提領使用，因而幫助他人從事詐欺取財
    之犯罪，竟猶基於幫助他人詐欺取財之不確定故意，以不詳
    價格，將所設立之臺灣郵政基隆八斗子郵局11支局帳戶（帳
    號：000-00000000000000）存摺、提款卡（含密碼）等物，
    出售予在網路上認識自稱「小黑」之成年男子，並於97年5
    月2 日中旬某日，在基隆市○○○路「肯德基」速食店，將
    上開帳戶資料交予綽號「小黑」之成年男子。綽號「小黑」
    之成年男子於取得上開帳戶後，隨即轉交所屬之詐騙集團，
    該集團成員即基於意圖為自己不法所有之犯意，先後實施下
    列詐欺之行為：
  (一)該詐騙集團成員於雅虎奇摩網站佯登拍賣功學社KHS T3型芒
    果黃折疊式自行車，丁○○於97年6 月1 日下午4 時35分許
    ，在苗栗縣頭份鎮住處上網看見上開廣告，信以為真，旋以
    新臺幣（下同）18,100元標得上開自行車，並於同日某時分
    ，在上開住處，以電腦網路將自己之存款18,250元，轉帳至
    上開乙○○所設立之郵局帳戶內。嗣丁○○未收得上開所購
    買之折疊式自行車，經報警處理後，始查悉上情。
  (二)該詐騙集團復於雅虎奇摩網站佯登拍賣物品訊息，甲○○於
    97年6 月2 日某時，在電腦網路見此拍賣物品訊息，信以為
    真，乃以電腦網路上所載聯絡電話，私下與詐騙集團成員聯
    絡，並依詐騙集團成員之指示，於97年6 月2 日中午11時26
    分許，利用合作金庫銀行設置在不詳處所之自動櫃員機，將
    自己之存款9,200 元，轉帳至上開乙○○所設立之郵局帳戶
    內。嗣甲○○未收得所購買之物品，經報警處理後，始知受
    騙。
  (三)該詐騙集團成員又於雅虎奇摩網站佯登拍賣功學社折疊式白
    色自行車，戊○○於97年6 月2 日中午12時56分許，在網路
    上看見上開廣告，信以為真，旋以18,100元標得上開自行車
    ，並於同日下午1 時5 分2 秒，在臺北市○○街67號，以由
    台灣郵政股份有限公司設置在該處之自動櫃員機，將自己之
    存款18,100元，轉帳至上開乙○○所設立之郵局帳戶內。嗣
    戊○○未收得上開所購買之折疊式自行車，經報警處理後，
    而查悉上情。
二、案經臺北縣政府警察局金山分局報告臺灣基隆地方法院檢察
    署檢察官偵查及臺北市政府警察局萬華分局報告臺灣臺北地
    方法院檢察署呈請臺灣高等法院檢察署檢察長令轉臺灣基隆
    地方法院檢察署檢察官偵查後起訴，嗣經本院裁定改依簡易
    程序判決處刑，暨函送併辦。
    理  由
壹、程序事項（關於證據能力）：
    按被告以外之人於審判外之言詞或書面陳述，除法律有規定
    者外，不得作為證據，刑事訴訟法第159條第1項固有明文；
    惟按被告以外之人於審判外之陳述，雖不符同法第159條之
    1至第159條之4規定，而經當事人於審判程序同意作為證據
    ，法院審酌該言詞陳述或書面陳述作成時之情況，認為適當
    者，亦得為證據。又當事人、代理人或辯護人於法院調查證
    據時，知有第159條第1項不得為證據之情形，而未於言詞辯
    論終結前聲明異議者，視為有前項之同意，同法第159條之
    5 亦定有明文。本案以下所引用之證據，檢察官及被告迄本
    案辯論終結前均未聲明異議，視為同意作為證據，經本院審
    酌該等證據之作成情況，核無違法取證或其他瑕疵，認均適
    於為本案認定事實之依據，依刑事訴訟法第159 條之5 規定
    ，均有證據能力。
貳、實體事項：
一、前揭事實，業據被告乙○○於警詢、偵訊及本院審理中坦承
    無訛，並據證人即被害人丁○○於警詢（見基檢97年度偵字
    第2778號卷第8-10頁）、戊○○於警詢（見北檢97年度偵字
    第15618 號卷第3 頁）、甲○○於警詢（見基檢97年度偵字
    第3916號卷第7-8 頁）時證述明確，並有臺灣郵政股份有限
    公司基隆郵局97年6 月10日基營字第0970100418號函暨查詢
    帳戶最近交易資料及印鑑卡等影本1 份（被告開戶資料，見
    基檢97年度偵字第2778號卷第13-15 頁）、活期性存款指定
    期間交易明細查詢、臺灣企銀轉出明細表影本各1 紙及網路
    拍賣資料1 份（證人丁○○受詐騙轉帳金額明細，見基檢97
    年度偵字第2778號卷第11-12 頁、第17-19 頁）、中華郵政
    公司自動櫃員機儲戶交易明細表及證人戊○○存摺影本各1
    份及拍賣資料1 份（證人戊○○受詐騙轉帳金額明細，見北
    檢97年度偵字第15618 號卷第18-20 頁）、合作金庫銀行自
    動櫃員機交易明細單影本1 紙（證人甲○○受詐騙轉帳金額
    明細，見基檢97年度偵字第3916號卷第9 頁）在卷可憑，被
    告之自白核與事實相符，可以採信。綜上，本案事證明確，
    被告之犯行洵堪認定，應依法論科。
二、論罪科刑及撤銷改判理由：
  (一)按金融帳戶為個人之理財工具，一般民眾皆可自由申請開設
    金融帳戶，並無任何特殊之限制，且得同時在不同金融機構
    申請多數存款帳戶使用，並無借用他人帳戶使用之必要。另
    「衡諸一般常情，任何人均可辦理金融帳戶存摺使用，如無
    正當理由，實無借用他人存摺使用之理，而金融存摺亦事關
    個人財產權益之保障，其專有性甚高，除非本人或與本人親
    密關係者，難認有何理由可自由流通使用該存摺，一般人均
    有妥為保管及防止他人任意使用之認識，縱特殊情況偶需交
    付他人使用，亦必深入瞭解用途及合理性，始予提供，且該
    等專有物品如落入不明人士手中，而未加以闡明正常用途，
    極易被利用為與財產有關之犯罪工具，此為吾人依一般生活
    認知所易於體察之常識，而有犯罪意圖者，非有正當理由，
    竟徵求他人提供帳戶，客觀上可預見其目的，係供為某筆資
    金之存入，後再行領出之用，且該筆資金之存入及提領過程
    係有意隱瞞其流程及行為人身分曝光之用意，一般人本於一
    般認知能力均易於瞭解」（最高法院93年度臺上字第31號判
    決意旨參照）。且邇來以電話、手機簡訊通知中獎、刮刮樂
    、退稅費或其他類似之不法詐騙份子，為掩飾其等不法行徑
    ，以避免執法人員循線查緝，經常利用他人存款帳戶、印章
    、提款卡暨密碼，以確保犯罪所得免遭查獲，類此案件在社
    會上層出不窮，亦屢經報章雜誌及其他新聞媒體再三披露，
    故避免此等專屬性甚高之物品被不明人士利用為與財產有關
    之犯罪工具，亦為一般生活認知所應有之認識。且一般人對
    自己之金融機構帳戶所用之存摺、提款卡、密碼及印鑑，均
    妥為保管，恐被他人得知帳號或密碼後，有被冒領、或其他
    非法使用之虞。而本案被告為貪圖小利，將上開帳戶存摺、
    提款卡、密碼等物，交付姓名年籍不詳之人，衡之常情，被
    告當有預見該姓名年籍不詳之人收購帳戶所用之存摺、提款
    卡等物，應係用來作為非法之用，是被告理應有認識該人可
    能將帳戶用來作為犯罪之用，竟猶仍交付予該人並收取對價
    ，是該收購帳戶之人將該帳戶用來供自己或他人作為詐欺取
    財之用，亦為被告所容忍及允許，亦即不違背被告之本意。
    且單憑上開證人丁○○、甲○○及戊○○所證情節，固無法
    證明實施詐欺手法者即係被告，惟上開證人丁○○等人之金
    錢係被轉帳進入被告提供他人之帳戶，顯見向證人丁○○等
    人施以詐術之歹徒，即係利用該帳戶作為詐財之工具。而刑
    法上之故意，非僅指直接故意，尚包含間接故意（未必故意
    ）。所謂之間接故意係指行為人對於構成犯罪事實，預見其
    發生而其發生並不違背其本意者而言，刑法第13條第2 項定
    有明文。且幫助犯之成立以行為人主觀上認識被幫助者正欲
    從事犯罪或係正在從事犯罪，且該犯罪有既遂之可能，而其
    行為足以幫助他人實現構成要件者，即具有幫助故意，並不
    以行為人確知被幫助者係犯何罪名為必要（仍需在幫助犯罪
    之共同認識範圍內）。至於行為人在正犯實施犯罪前為幫助
    行為者，則構成事前幫助犯。被告將上開帳戶存摺、提款卡
    、密碼交付不明人士，縱無證據證明被告明知利用帳戶遂行
    犯罪者之行為態樣，然就該實施詐欺行為人嗣後將被告交付
    之帳戶供詐欺取財所得之用，顯不違反被告本意，被告自有
    幫助詐欺取財之未必故意。
  (二)核被告所為，係幫助犯刑法第339 條第1 項之意圖為自己不
    法之所有，以詐術使人將本人之物交付之罪。又被告提供上
    開1 個帳戶資料，使取得其帳戶存摺等物之詐欺集團成員，
    先後對證人丁○○、甲○○及戊○○等人實施詐術，應依刑
    法第55條想像競合之規定，從一重之幫助詐欺取財罪處斷，
    並依同法第30條第2 項之規定，按正犯之刑減輕之。被告如
    事實欄一(二)所示之犯行雖未經檢察官聲請以簡易判決處刑（
    此部分即臺灣基隆地方法院檢察署檢察官上訴暨以97年度偵
    字第3916號函送併案審理部分），然此部分與經檢察官聲請
    以簡易判決處刑之事實，既有如前述之想像競合之裁判上一
    罪關係，而為檢察官聲請簡易判決處刑效力所及，本院依法
    自得併予審理。再被告前曾受如事實欄一所示有期徒刑之執
    行完畢，有臺灣高等法院被告前案紀錄表在卷可按，其於有
    期徒刑執行完畢後之5年內，故意再犯本件有期徒刑以上之
    罪，為累犯，應依法加重其刑。
  (三)原審認被告罪證明確，予以論罪科刑，固非無見，惟查，被
    告係提供一個帳戶資料予詐騙集團成員，使證人丁○○、甲○○及戊○○等人受詐騙，原審漏未審酌被告提供帳戶之行
    為同時致證人甲○○受害之事實（即事實欄一(二)所示之事實
    ），且漏引刑法第55條想像競合之規定，尚有未洽，檢察官
    之上訴核有理由，自應將原審予以撤銷改判。
  (四)爰審酌被告不思以正當管道獲取金錢，提供帳戶供詐騙行為
    人獲取犯罪所得之行為雖無足取，且嚴重影響社會秩序，然
    其係因貪獲小利，惡性尚非重大，兼衡本件被害人雖有3 人
    ，然因被告僅提供1 個帳戶、被害人受詐騙金額非鉅，及被
    告犯後坦承犯行等一切情狀，量處如主文所示之刑，併諭知
    易科罰金之折算標準。
  (五)末以上開存摺、提款卡等物，均係被告所有（其僅係有償交
    付他人使用，並未移轉所有權），且供本案犯罪所用之物，
    因未據扣案，且無證據足證現仍存在而未滅失，為免將來執
    行困難，爰不予宣告沒收。
據上論斷，應依刑事訴訟法第455 條之1 第1 項、第3 項、第36
9 條第1 項前段、第364 條、第299 條第1 項前段，刑法第30條
、刑法第339 條第1 項、第47條第1 項、第55條、第41條第1 項
前段，刑法施行法第1 條之1 ，判決如主文。
本案經檢察官丙○○到庭執行職務。
中    華    民    國    97    年    10    月    31    日
                  刑事第一庭審判長法  官   王福康
                                  法  官   王美婷
                                  法  官   劉桂金
以上正本證明與原本無異。
不得上訴。
中    華    民    國    97    年    10    月    31    日
                                  書記官   鄧順生
附錄論罪法條：
刑法第339條第1項：
意圖為自己或第三人不法之所有，以詐術使人將本人或第三人之
物交付者，處5年以下有期徒刑、拘役或科或併科1千元以下罰金
。


司法院資訊處製作；財團法人民間司法改革基金會備份。
